臺灣花蓮地方法院行政訴訟判決
110年度交字第55號
110年12月22日辯論終結
原      告  呂姚宇謙
訴訟代理人  姚駿騰  
被      告  交通部公路總局臺北區監理所

代  表  人  梁郭國  
訴訟代理人  李孫遼鎮
上列當事人間交通裁決事件，原告不服被告民國110年8月30日北
監花裁字第44-CU0000000號裁決，提起行政訴訟，本院判決如下
：
    主      文
原告之訴駁回。
訴訟費用新臺幣參佰元由原告負擔。
    事實及理由
一、事實概要：原告所有之車牌號碼為000-000號普通重型機車
    （下稱系爭A機車）於民國110年5月12日下午5時18分許，行
    經新北市○○區○○路00號前時，因「駕駛人變換車道不依規定
    使用方向燈」，為民眾檢舉，經新北市政府警察局新店分局
    （下稱新店分局）查證屬實後，舉發新北市警交大字第CU00
    00000號違反道路交通管理事件通知單（下稱系爭通知單）
    ，依道路交通管理處罰條例（下稱道交條例）第42條規定舉
    發，並於110年6月22日送達原告在案。嗣原告不服舉發
　　，被告函請舉發機關就違規事實協助查明，舉發機關查復違
    規屬實，被告遂於110年8月30日以北監花裁字第44-CU00000
　　00號裁決書（下稱原處分），裁處原告罰鍰新臺幣（下同）
    1,200元，原告不服原處分，遂提起本件行政訴訟。
二、原告主張：
　㈠原處分無非以新北市政府警察局逕行舉發系爭通知單所載違
    規時間：110年05月12日下午5時18分，違規地點：新店區復
    興路（75號前）、違規事實：駕駛人變換車道不依規定使用
    方向燈，舉發違反法條：道交條例第42條。罰鍰1,200元。
    惟本件係民眾檢舉（檢舉日：110/05/18）之電子設備（行
    車紀錄器或手機）上所取得影像照片，而此取證階段並非公
    權力之行使，且所使用電子設備器材亦未經驗真，有無偽造
    或變易或其他情事呢？尚欠缺完整資料可資查閱，是將有利
    用人民之行為以逾越公權力行使應遵守之正當程序之問題，
    則依上為逕行舉發唯一證據，而未審酌舉發程序不合法，於
    法未洽，自難令人信受，而人民對於公權力的信賴，首在於
    踐行法律正當程序，使人民免於遭受國家機關不合法定程序
    及其非法作為之侵害，藉以保障人民基本權。再者，經檢視
    所附照片本件機車駕駛人即原告於上開時間（5月12日17時1
    8分50秒）行經新店區復興路（75號前）原駕行路線已被違
    規246-FR大客運車全部佔據，致影響交通安全，機車駕駛人
    不得不稍微偏左側而行，隨即於5月12日17時18分52、53秒
    返回原行道路上續行，就機車駕駛人於原道路而行，係因原
    行車道路被上開違規大客運車全部佔據，影響交通安全而不
    得不稍微偏左側駕駛，前後只有二、三秒即返回原行路線續
    行，值此之時，用以對治瞬間變化的交通路況，及維護自身
    的安全，經此行車過程則援引道交條例第42條於違規事實欄
    僅書寫「駕駛人變換車道不依規定使用方向燈」而罰鍰1,20
    0元，則亦有於法未洽，惟查：一般人對「汽車」、「機車
    」均明顯認知係二種不同之交通工具，惟卻以「汽車」之構
    成要件來科罰「機車駕駛人」，而未依法行政有引用條文不
    當及其引述：道交條例第3條「車輛」定義「…以原動機行駛
    之汽車（包括機車）、慢車及其他行駛於道路之動力車輛…
    」；次按交通部109.12.14日交路字第1090012197號函文略
    以「…汽機車駕駛擬由外側快車道…，或駛出路外時，該車輛
    行為仍屬有變換車道、轉向之態樣…」。是有擴張解釋球員
    兼裁判和適用不當之違誤，讓人民對公路主管機關所為裁決
    實難昭信服及其警察機關執法人員喪失信賴感，不得不依法
    提起本行政訴訟，以資救濟！對於未依規定打方向燈，立法
    院已於108年5月3日通過道交條例修正案，將方向燈納入第4
    2條規定，明訂汽車駕駛人不依規定使用方向燈、頭燈、近
    光燈、遠光燈、霧燈、危險警告燈或其他燈光者，將可處1,
    200到3,600元，交通部自108年8月已陸續修訂完成相關裁罰
    基準，並自10月1日起生效，是則修正案既對於汽車駕駛人
    不依規定使用方向，已訂有明文處罰其汽車駕駛人而非機車
    駕駛人，即明本件裁罰顯於法不合，亦有違立法目的之意旨
    。對於民眾110年5月18日檢舉係以電子設備未有驗真所錄製
    影像而利用人民提供所取證照片，公路主管或警察機關逕予
    引用道交條例第42條裁罰，茲依大法官會議釋字402號解釋
    意旨，對人民違反行政法上義務之行為予以裁罰性之行政處
    分，其範圍及內容應具體明確，查現行道路交通管理處罰條
    例第42條、以及第45、48條既僅明定「汽車駕駛人」，惟卻
    罰及「機車駕駛人」，即明顯違反行政法之「明示原則」，
    及上述大法官會議解釋之意旨。
　㈡檢舉民眾提出的畫面資料，是否有造假，行車紀錄器有沒有
    經過經濟部檢驗合格，應該請檢舉人出面說明或提出相關證
    據資料。警察機關在系爭通知單上記載之違規事實漏掉汽車
    二字，但舉發違法條文是引用道交條例第42條。被告的原處
    分書上記載之舉發違規事實是有寫汽車駕駛人未依規定使用
    方向燈。警察機關及被告都是公務機關，明知原告騎乘的是
    機車，卻在公文書上記載汽車或漏記，有涉犯刑法執行業務
    登載不實，是刑法第215 條或213條之事實。道交條例第42
    條已經明定是汽車駕駛人，不是機車，這是立法院通過、總
    統公佈的法律，行政機關不能擴張解釋，他們沒有權責，引
    用法條錯誤，這個條例也沒有任何授權被告或警察機關或讓
    他們引用或可以擴張解釋，被告及警察機關事後才說汽車是
    包括機車這樣的解釋，是涉犯刑法執行業務登載不實，也跟
    道交條例第42條的規定不符。被告跟警察機關有將汽車擴張
    解釋包括機車的憑據嗎？被告引用道交條例第42條裁罰，違
    反大法官釋字第402 號解釋意旨，違反明確性原則，如起訴
    狀（二）（3）之內容，請法院撤銷原處分。警察機關及被
    告所製作之裁罰公文書記載內容錯誤，明顯有錯誤，執行業
    務登載不實，依行政程序法之規定，應屬無效。
　㈢並聲明：原處分撤銷。
三、被告則以：民眾於110年5月18日檢附影像檢舉系爭A機車於
    同月12日下午5時18分行經上開地點變換車道未依規定使用
    方向燈，經警察機關依道交條例第7條之1規定查證屬實後舉
    發系爭通知單。經檢視民眾檢舉影像，系爭A機車原行駛於
    外側之混和車道，於影像時間00：00：05時欲跨過快慢車道
    分隔線變換至右側慢車道，屬變換車道行為，全程未依規定
    使用方向燈，違規事實明確。另道交條例第3條第8款規定，
    車輛：指非依軌道電力架設，而以原動機行駛之汽車（包括
    機車）、慢車及其他行駛於道路之動力車輛。而同條例第42
    條規定在第二章汽車章節，自有適用，故汽車應包括機車在
    內，除非該條例另對機車有特別區分之必要，例如同條例第
    31條之1第1、2項、第35條第1項等規定，否則汽車包括機車
    當無疑義，原處分並無違法等語，並聲明：原告之訴駁回。
四、經查，系爭A機車於110年5月12日下午5時18分許行經新北市
    ○○區○○路00號前時未依規定使用方向燈，經民眾檢具錄影光
    碟資料等於110年5月18日向新店分局檢舉交通違規，經該分
    局查證屬實，並舉發系爭通知單，依道交條例第42條舉發，
    該通知單於110年6月22日送達原告。嗣原告不服舉發，於11
    0年7月8日向被告提出申訴，被告函請舉發機關就違規事實
    協助查明，舉發機關查復違規屬實，被告遂於110年8月30日
    以原處分，裁處原告罰鍰1,200元等節，有系爭通知單
　　、送達收件回執、交通違規陳述書、違規照片、被告花蓮監
    理站110年7月9日北監花站字第1100186693號函、新店分局1
    10年7月20日新北警店交字第1104113614號函、被告花蓮監
    理站110年7月27日北監花站字第1100185901號函、現場照片
    、被告花蓮監理站110年10月4日北監花站字第1100289068號
    函、新店分局110年10月7日新北警店交字第1104131790號函
    及110年10月8日新北警店交字第1104133088號函、舉發案件
    查詢資料、原處分書暨其送達證書等影本在卷可稽（見本院
    卷第61至107頁），應可信為真。
五、原告不服原處分，並以上開理由提起本件行政訴訟等節，為
    被告所否認，並以上詞置辯，是本院應審酌者厥為：原告於
    上開時地是否有騎乘系爭A機車未依規定使用方向燈之違規
    事實？原處分是否合法？茲分述如下：
  ㈠按行車遇有轉向、減速暫停、讓車、倒車、變換車道等情況
    時所用之燈光及駕駛人之手勢，應依下列規定：六、變換車
    道時，應先顯示欲變換車道方向之燈光或手勢。道路交通安
    全規則第91條第1項第6款定有明文；次按對於違反本條例之
    行為者，民眾得敘明違規事實或檢具違規證據資料，向公路
    主管或警察機關檢舉，經查證屬實者，應即舉發。但行為終
    了日起逾7日之檢舉，不予舉發。汽車駕駛人，不依規定使
    用燈光者，處1,200元以上3,600元以下罰鍰，道交條例第7
    條之1、第42條亦有明文。又按違反道路交通管理事件統一
    裁罰基準及處理細則第1條規定：「本細則依道路交通管理
    處罰條例第92條第4項規定訂定之」、第2條第1項規定：「
    處理違反道路交通管理事件之程序及統一裁罰基準依本細則
    之規定辦理。前項統一裁罰基準，如附件違反道路交通管理
    事件統一裁罰基準表」，核上開統一裁罰基準及處理細則之
    規定，就其立法目的及功能，乃為防止處罰機關枉縱或偏頗
    ，依道交條例第92條第4項所授權交通部會同內政部訂定「
    違反道路交通管理事件統一裁罰基準及處理細則」及其附件
    「違反道路交通管理事件統一裁罰基準表」，用以維持裁罰
    之統一性與全國因違反道路交通管理事件受處罰民眾之公平
    ，不因裁決人員不同，而生偏頗，寓有避免各監理機關於相
    同事件恣意為不同裁罰之功能，並非法所不許，於憲法上保
    障人民財產權之意旨並無牴觸（司法院釋字第511號解釋文
    意旨參照），並無違反法律保留原則。再依本件違規行為時
    點之違反道路交通管理事件統一裁罰基準表記載，機車或小
    型車駕駛人不依規定使用燈光，於期限內繳納或到案聽候裁
    決者，應處罰鍰1,200元。核此規定，既係基於母法之授權
    而為訂定，且就違反道路交通管理事件統一裁罰基準及處理
    細則附件所示統一裁罰基準表中有關道交條例第42條之裁罰
    基準內容（基準表區分機車或小型車、大型車，並以行為人
    之違規是否於期限內繳納或到案聽候裁決者及其逾越到案期
    限在30日內、30日以上60日以內及60日以上者，分別裁處以
    不同罰鍰標準，符合相同事件相同處理，不同事件不同處理
    之平等原則），並未牴觸母法，是被告自得依此基準而為裁
    罰。且按道交條例第3條第1項第8款規定：本條例用詞，定
    義如下：八、車輛：指非依軌道電力架設，而以原動機行駛
    之汽車（包括機車）、慢車及其他行駛於道路之動力車輛；
    道路交通安全規則第2條第1項第1款亦規定「本規則用詞，
    定義如下：一、汽車：指在道路上不依軌道或電力架線而以
    原動機行駛之車輛（包括機車）」。
　㈡經查，本院當庭勘驗之本件檢舉人提供之系爭A機車違規畫面
    光碟，勘驗結果如下：「檔名：CVZ-983。(1)時間00：00：
    02：原告駕駛之系爭A機車由西往東行駛於新北市新店區復
    興路往東方向之外側混合車道，車牌號碼000-00號大客車（
    下稱系爭大客車）位於系爭A機車右前方，由西往東行駛於
    新北市新店區復興路往東方向之慢車道。系爭A 機車前方有
    三輛普通重型機車皆由西往東行駛於新北市新店區復興路往
    東方向之外側混合車道，分別位於系爭大客車左前方（下稱
    系爭B機車）、左方（下稱系爭C 機車）、左後方（下稱系
    爭D 機車），系爭C 機車打右轉燈。(2) 時間00：00：03：
    系爭A 、B 、C 、D 機車持續直行於新店區復興路往東方向
    之外側混合車道，系爭大客車持續直行於新店區復興路往東
    方向之慢車道，系爭C 機車持續打右轉燈，車身微往右偏。
    (3) 時間00：00：04：系爭C 機車車身往右跨越快慢車道分
    隔線，進入慢車道。系爭B 機車及系爭D 機車皆打右轉燈，
    車身並微往右偏。系爭A 機車持續直行於新店區復興路往東
    方向之外側混合車道，系爭大客車持續直行於新店區復興路
    往東方向之慢車道。(4)時間00：00：05：系爭B 機車及系
    爭D 機車皆持續打右轉燈，車身並往右跨越快慢車道分隔線
    ，進入慢車道。系爭A 機車持續直行於新店區復興路往東方
    向之外側混合車道，系爭大客車持續直行於新店區復興路往
    東方向之慢車道，系爭A機車車身超越系爭大客車車身時，
    系爭A 機車車身微往右偏，且未打方向燈。(5) 時間00：00
    ：06：系爭A機車車身往右跨越快慢車道分隔線，且未打方
    向燈，進入慢車道，系爭A 、B 、C 、D 機車皆直行於新店
    區復興路往東方向之慢車道。」（見本院卷第117至119頁）
    。由上開勘驗結果內容，並衡以原告對於其有於110年5月12
    日下午5時18分許於新北市新店區復興路處騎乘系爭A機車等
    節並不爭執等情（見本院卷第118至119頁），足見原告確實
    有於上開時地騎乘系爭A機車於跨越快慢車道分隔線而變換
    車道時未使用方向燈。
　㈢原告雖主張檢舉民眾提供之畫面資料有無偽造或變易等情形
    ，然其既已承認有於上開時地騎乘系爭A機車，且依上開勘
    驗結果即可證明當時原告確有跨越快慢車道分隔線而變換車
    道時未使用方向燈之客觀事實，是原告此部主張，即無所憑
    。
　㈣原告再主張道交條例第42條僅規範汽車之適用，不包括機車
　　，被告及警察機關適用法規錯誤云云，然依道交條例第3條
    第1項第8款及上開規定及說明，即可知道交條例第42條條文
    規定之「汽車」係包括機車在內。故原告此部主張，亦不足
    採。
　㈤據上，原告既於上開時地騎乘系爭A機車變換車道時，未依道
    路交通安全規則第91條第1項第6款規定使用方向燈，檢舉人
    已於7日內檢具事證向警察機關檢舉上開違規事實，並經警
    察機關及被告查證屬實，原告係違反道交條例第42條規定，
    故被告所為原處分，並無違法，即堪認定。
六、綜上所述，原告既有上述騎乘系爭A機車變換車道未使用方
    向燈之「未依規定使用燈光」之違規行為，被告依道交條例
    第42條規定裁處原告1,200元罰鍰，於法並無不合，從而，
    本件原告訴請撤銷原處分，為無理由，應予駁回。
七、本件第一審裁判費為300 元，應由原告負擔，爰確定第一審
    訴訟費用額如主文第2項所示。
八、據上論結，本件原告之訴為無理由，依行政訴訟法第237條
    之8第1項、第98條第1項前段，判決如主文。
中    華    民    國   111    年    1     月    7     日
                  行政訴訟庭    法  官  鍾志雄　　
以上正本係照原本作成。
如不服本判決，應於送達後20日內，向本院提出上訴狀並表明上
訴理由(均須按他造當事人之人數附繕本並繳納上訴裁判費)。
如委任律師提起上訴者，亦應一併繳納上訴審裁判費。
中　　華　　民　　國　　111 　年　　1 　　月　　7 　　日
                                書記官  胡釋云
訴訟費用計算書
項        目              金  額（新臺幣）    備  註
第一審裁判費                300元
合        計                300元